【裁判字號】    98,刑智上訴,47
【裁判日期】    981116
【裁判案由】    違反藥事法等
【裁判全文】
智慧財產法院刑事判決
                                  98年度刑智上訴字第47號
上  訴  人  甲○○
即  被  告
選任辯護人  洪堯欽律師
            劉健右律師
上列上訴人因違反藥事法等案件，不服臺灣臺北地方法院九十七
年度訴字第二三三三號，中華民國九十八年四月十七日第一審判
決（起訴案號：臺灣臺北地方法院檢察署九十七年度偵字第一八
八四七號），提起上訴，本院判決如下：
    主  文
上訴駁回。
    事  實
一、甲○○曾因違反藥事法案件，經臺灣臺北地方法院於民國九
    十四年三月四日以九十三年度簡上字第十一號刑事判決判處
    有期徒刑三月確定，並於九十四年五月二十四日易科罰金執
    行完畢。詎仍不知悔改，身為臺北市○○○路一三三巷五一
    號「明德藥局」之負責人，從事西藥零售業務，明知「CIAL
    IS」（中文：犀利士）商標係美商禮來ICOS有限公司（Lill
    y ICOS LLC）（下稱禮來公司）享有商標權（經濟部智慧財
    產局中華民國商標註冊證，聯合商標註冊號數：00000000號
    ，正商標號數：00000000號，指定使用於藥用製劑等商品，
    專用期限自九十一年三月一日起至一百年六月十五日止）之
    商標，並明知他人所寄放之犀利士藥品三十二顆（共八盒，
    每盒四顆），藥錠鋁箔片包裝及包裝盒標示與上開註冊商標
    「CIALIS」之外觀、讀音均相同之「Cialis」字樣之男性壯
    陽藥品，並非禮來公司原廠製造，為未經核准擅自製造之偽
    藥，且係未得禮來公司之同意或授權，於同一商品，使用相
    同商標圖樣之仿冒商標商品；又該藥品之藥品說明書（即仿
    單，置於包裝盒內）為冒用禮來公司名義之偽造私文書，包
    裝盒上標示「Eli Lilly and Company Limited 」字樣之公
    司名稱、商標名稱及圖樣則均係偽造之準私文書，足以對外
    表示該藥品係禮來公司所製造。竟意圖營利，未經商標權人
    同意，基於販賣偽藥、販賣仿冒商標商品、販賣冒用他人藥
    物名稱、仿單之藥物、行使偽造私文書及準私文書之犯意，
    自九十七年五月起，以每顆犀利士偽藥新臺幣（下同）四百
    五十元之價格，在上址藥局內出售予不特定人士，而行使上
    開仿冒藥品包裝盒上偽造之公司名稱、商標名稱及圖樣等準
    私文書及偽造之藥品使用說明書，足以生損害於禮來公司。
    嗣經禮來公司市場調查員黃文通，分別於九十七年六月十日
    、九十七年七月十七日，至上開藥局各購得二顆後，經禮來
    公司報警並提出告訴，為警於九十七年八月十九日十三時四
    十分許前往該藥局搜索，當場在藥局之櫥櫃內，扣得仿冒犀
    利士商標之偽藥二十二顆（四包裝盒共十六顆、三鋁箔片包
    裝共六顆）。
二、案經禮來公司訴由內政部警政署保安警察第二總隊第一大隊
    第一中隊報請臺灣臺北地方法院檢察署檢察官偵查起訴。
    理  由
一、程序方面：
  (一)按被告甲○○於偵查中向檢察官所為之供述，非出於強暴、
    脅迫、利誘、詐欺、疲勞訊問、違法羈押或其他不正方法取
    得，依刑事訴訟法第一百五十六條第一項、第一百五十八條
    之二之規定，自得採為證據。
  (二)次按被告以外之人於審判外之陳述，雖不符刑事訴訟法第一
    百五十九條之一至第一百五十九條之四之規定，然經當事人
    於審判程序同意作為證據，法院審酌該言詞陳述作成時之情
    況，認為適當者，亦得為證據，刑事訴訟法第一百五十九條
    之五第一項定有明文；當事人、代理人或辯護人於法院調查
    證據時，知有刑事訴訟法第一百五十九條第一項不得為證據
    之情形，而未於言詞辯論終結前聲明異議者，視為有前項之
    同意，同法條第二項定有明文。本件告訴代理人劉騰遠律師
    於警詢時之供述（見偵查卷第二十三頁至第二十四頁），固
    為被告以外之人於審判外之陳述而屬傳聞證據，惟被告及檢
    察官就該審判外之供述，於原審及本院審理時均不爭執其證
    據能力（見原審卷第七十頁），且迄於本院言詞辯論終結前
    復未聲明異議，本院審酌告訴代理人劉騰遠律師陳述作成時
    之情況，並無違法取證及證明力明顯過低之瑕疵，依諸前揭
    規定，自有證據能力。
  (三)復按被告以外之人於偵查中向檢察官所為之陳述，除顯有不
    可信之情況者外，得為證據，刑事訴訟法第一百五十九條之
    一第二項規定明確。本件告訴代理人劉騰遠律師於偵查中向
    檢察官所為之陳述（見偵查卷第九四頁），乃被告以外之人
    於審判外之言詞陳述，且告訴代理人劉騰遠律師並未經具結
    而為陳述，惟被告上開陳述於原審及本院審理時均不爭執其
    證據能力（見原審卷第七十頁、本院卷第五九頁至第六十頁
    ），本院審酌告訴代理人劉騰遠律師於偵查中向檢察官陳述
    作成時之情況，並無違法取證之瑕疵，且被告於原審及本院
    審理時均不爭執其證據能力，是告訴代理人劉騰遠律師於偵
    查中向檢察官所為之陳述，應有證據能力。至證人黃文通於
    檢察官偵訊時，以證人身分所為之供述，雖為被告以外之人
    於審判外之言詞陳述，惟業經其具結在卷（見偵查卷第一○
    ○頁），與法定要件相符，且核其陳述時之外在環境及情況
    ，亦查無顯有不可信之情況，縱其未於原審審判程序中以證
    人身分具結而為陳述，並經被告之反對詰問，仍洵無妨害被
    告防禦權之虞，況被告於原審及本院審理時均不爭執其證據
    能力（見原審卷第七十頁、本院卷第五九頁至第六十頁），
    本院亦認以之作為證據為適當，依前揭規定，證人黃文通於
    偵查中向檢察官所為之陳述，應有證據能力。
  (四)再按被告以外之人於審判外之言詞或書面陳述，除法律有規
    定者外，不得作為證據，刑事訴訟法第一百五十九條第一項
    定有明文。依前揭規定之反面解釋，被告以外之人於審判中
    之言詞或書面陳述，得作為證據。本件證人李添居於原審審
    理中，業經以證人身分具結（見原審卷第三七頁）而為陳述
    ，並經檢察官之交互詰問，洵無妨害被告之防禦權之虞，本
    院亦認以之作為證據為適當，依上開規定，本件證人李添居
    於原審程序中所為之陳述，應有證據能力。
  (五)至本件認定事實所引用之本件卷證所有證據（文書證據），
    檢察官及被告於本院審理時均未主張排除前開書證之證據能
    力，且迄於本院言詞辯論終結前均未表示異議（見本院卷第
    六十頁至第六一頁），本院經審酌前開書證並非公務員違背
    法定程序所取得，亦無刑事訴訟法第一百五十九條之四顯有
    不可信之情況，故上揭卷證證據（文書證據），均應有證據
    能力。
二、實體方面：
  (一)本案經本院審理結果，認原判決認事用法及量刑均無違誤，
    應予維持，爰予逕行引用原判決所記載之事實、證據及理由
    。
  (二)上訴人即被告甲○○上訴意旨略以：
  1.扣案藥品係被告之友人李添居自東南亞攜回之自用藥品，並
    非被告向不明人士購買，且被告係知悉李添居服用二盒後確
    有效果，主觀上始認為扣案藥品非劣質之偽藥，被告既係依
    李添居攜帶進口藥物之目的及其服用後之效果為判斷，足見
    被告主觀上並不符合藥事法第八十三條第一項規定「明知」
    為偽藥而販賣之構成要件。況依最高法院九十四年度台上字
    第五三六八號刑事判決意旨可知，倘行為人主觀上僅有間接
    故意或過失，即不得以藥事法第八十三條第一項之罪相繩。
    至李添居以每盒一千二百元購入，雖低於國內代理售價之一
    千三百八十元，然其係因東南亞之物價水準較我國為低之故
    ，無法據此認定被告明知扣案藥品為偽藥。
  2.原判決以告訴人禮來公司於偵查中所提供之「犀利士」藥品
    偽藥辨識圖檔說明，係從行政院衛生署不法藥物專區之網頁
    下載列印而得，該網頁為政府公開之資訊平台，一般民眾皆
    可任意點閱、查詢為由，認定被告明知扣案藥品係偽藥。惟
    被告現年五十二歲，被告自求學階段起至職階段均未接觸電
    腦，迄今亦不知如何上網，自無法由網路得知上開資訊，且
    被告既未任職於告訴人禮來公司，亦不知有辨識偽藥之說明
    文件可供參考，無從知悉扣案藥品可藉由變色油墨及仿偽圖
    案辨識真偽而「明知」其為偽藥。至原判決以被告自七十幾
    年起即已取得藥劑生資格，並有多年之經營藥局經驗，且有
    犀利士藥品之合法進貨管道，依被告知經驗與智識能力應能
    夠知悉該辨識偽藥之資訊管道為由，認定被告「明知」扣案
    藥品為偽藥。惟縱認被告對於扣案藥物具有注意能力，尚仍
    不足以證明被告已「明知」扣案藥物係偽藥，自不得論以藥
    事法第八十三條第一項「明知」為偽藥而販賣罪，僅得論以
    藥事法第八十三條第三項之「過失」販賣偽藥罪。
三、惟查：
  (一)按所謂偽藥者，係指藥品經稽查或檢驗有下列各款情形之一
    者：1.未經核准，擅自製造者。2.所含有效成分之名稱，與
    核准不符者。3.將他人產品抽換或摻雜者。4.塗改或更換有
    效期間之標示者，藥事法第二十條定有明文。本案依被告所
    述，其所販賣者乃案外人李添居自國外攜回之藥物，未經衛
    生主管機關審查許可，性質上屬於偽藥，殆無疑義。被告明
    知其所販售之藥物係他人自國外攜入未經主管機關審查核准
    之偽藥而上架販賣，顯然無視於國家藥證管理及國民身心健
    康，其所謂因李添居告知確屬有效，始上架對外販售云云，
    無異是以其自己之檢驗結果判斷藥性，置人民之健康於不顧
    ，是其所謂不知系爭藥物屬偽藥云云，顯非可採。況其店內
    同時陳列經我國衛生署檢驗合格並貼有防偽標籤之真藥，以
    及系爭偽藥，若謂其完全不知二者其中不同，顯非事實。再
    者，被告從事藥劑事業多年，豈有不知分辨真偽藥之重要性
    以及不可擅自出售他人攜帶入境藥品之理，又其曾因販售犀
    利士偽藥遭判處徒刑，對於藥品之販賣自應更為小心謹慎，
    豈有一再過失販售他人攜入藥物而完全不知此類藥品屬於未
    經許可之偽藥之可能，是其辯稱係過失販售偽藥云云，顯係
    卸責之詞，不足採信。
  (二)被告復辯稱系爭藥物係李添居以自用名義攜帶入境，因尚有
    賸餘，遂託其販售，是其所販售之藥物既屬於自用，即非以
    營利之目的而輸入系爭藥品云云。然查，縱認李添居攜入系
    爭藥品之目的係為自用，其使用之方式即必須符合自用之定
    義，亦即李添居自己使用或分送親友，豈可交付被告於公開
    營業場所對不特定第三人販賣？而被告既稱李添居係以自用
    之目的攜入系爭藥品，則何以亦同意在自己營業場所公開販
    售系爭未經許可之偽藥？顯然被告販售系爭藥品之原始目的
    並非自用，其以李添居攜入系爭藥品之目的作為自己販售行
    為之抗辯，亦非可採。而本案被告上開犯行，復有遭查獲扣
    案之二十二顆偽藥，此有扣押證物清單在卷可稽，本院審酌
    上開證據資料，認本件事證已臻明確，被告犯行洵堪認定，
    應依法論科。
四、原審調查後，認被告販賣仿冒之「犀利士」偽藥予不特定人
    之行為，分別係犯刑法第二百十六條、第二百十條之行使偽
    造私文書罪、刑法第二百十六條、第二百二十條第一項、第
    二百十條之行使偽造準私文書罪、藥事法第八十三條第一項
    之販賣偽藥罪、藥事法第八十六條第二項之明知冒用他人藥
    物名稱、仿單而販賣罪及商標法第八十二條之販賣仿冒商標
    商品罪，被告以一販售行為，同時觸犯上開數罪名，為想像
    競合犯，依刑法第五十五條規定，從一較重之藥事法第八十
    三條第一項之販賣偽藥罪處斷。又被告自九十七年五月起在
    上址藥局內出售犀利士偽藥予不特定人士之行為，係在密集
    期間內以相同之方式持續進行，未曾間斷，此販賣犯行具有
    反覆、延續實行之特徵，從而在行為概念上，應評價認係包
    括一罪之集合犯，應僅成立一罪。另被告前因違反藥事法案
    件，經臺灣臺北地方法院以九十三年度簡上字第一一號刑事
    判決判處有期徒刑三月確定，已於九十四年五月二十四日易
    科罰金執行完畢等情，有臺灣高等法院被告前案紀錄表在卷
    可按，其受徒刑之執行完畢後，五年內故意再犯本件有期徒
    刑以上之罪，為累犯，應依刑法第四十七條第一項規定加重
    其刑。進而審酌被告具有藥濟生資格且經營藥局多年，本應
    秉持其專業人員之職業道德及良心而販售藥品，以維國民用
    藥安全，詎其竟圖營利而濫用其專業，明知非自正常管道取
    得之犀利士藥品為仿冒他人商標之偽藥，竟在藥局內販賣予
    不特定人牟利，對社會消費大眾身體健康有危害可能，並對
    告訴人潛在市場利益造成侵害，犯後復未能坦承犯行，且其
    前有違反藥事法之前科，素行非佳，復參酌被告犯後已將其
    所經營之藥局歇業，有臺北市政府衛生局函文可稽，及其所
    販賣偽藥之數量非多、犯罪手段、教育程度與公訴檢察官之
    具體求刑等一切情狀，量處有期徒刑一年，以示懲儆。至公
    訴人求處併科罰金十萬元部分，因被告已將藥局關閉而不再
    經營，且被告所得獲利非豐，對被告宣告上開有期徒刑已足
    收懲戒之效，應無諭知併科罰金之必要。復依最高法院九十
    二年度台上字第二七一八號判決意旨，認定就查獲之偽藥或
    禁藥，其性質應屬行政秩序罰，屬行政機關依行政程序科罰
    之權限，法院自不得越權於判決內諭知沒入銷燬。再就本件
    扣案仿冒犀利士商標之偽藥二十二顆（四包裝盒共十六顆、
    三鋁箔片包裝共六顆，含藥品說明書），經鑑定均為偽藥，
    尚未經行政機關沒入銷燬，惟被告販賣該仿冒商標之偽藥，
    同時亦屬商標法第八十三條之仿冒商標商品，不問屬於犯人
    與否，均應依商標法第八十三條之規定宣告沒收。原審之認
    事用法並無違誤，量刑尚稱妥適。被告就上開犯罪事實，雖
    承認其有販售扣案藥品之事實，惟矢口否認其係「明知」偽
    藥而販賣，然依上開說明可知，被告於上訴意旨所為之指摘
    ，即無理由。綜上所述，被告犯罪事證明確，所辯各節，皆
    無可採，猶事爭執，提起上訴，難認有理由，應予駁回。
據上論斷，依刑事訴訟法第三百六十八條、第三百七十三條，判
決如主文。
本案經檢察官高碧霞到庭執行職務。
中    華    民    國    98    年    11    月    16    日
                  智慧財產法院第一庭
                              審判長法  官  李得灶
                                    法  官  林欣蓉
                                    法  官  汪漢卿
以上正本係照原本作成
如不服本判決，應於收受送達後十日內向本院提出上訴書狀，其
未敘述上訴之理由者，並得於提起上訴後十日內向本院補提理由
書（均須按他造當事人之人數附繕本）。
中    華    民    國    98    年    11    月    16    日
                                     書記官 邱于婷
附錄本案論罪科刑法條全文
藥事法第八十三條
明知為偽藥或禁藥，而販賣、供應、調劑、運送、寄藏、牙保、
轉讓或意圖販賣而陳列者，處七年以下有期徒刑，得併科新臺幣
五百萬元以下罰金。
犯前項之罪，因而致人於死者，處七年以上有期徒刑，致重傷者
，處三年以上十二年以下有期徒刑。
因過失犯第一項之罪者，處二年以下有期徒刑、拘役或科新臺幣
三十萬元以下罰金。
第一項之未遂犯罰之。
藥事法第八十六條
擅用或冒用他人藥物之名稱、仿單或標籤者，處一年以下有期徒
刑、拘役或科或併科新台幣五萬元以下罰金。
明知為前項之藥物而輸入、販賣、供應、調劑、運送、寄藏、牙
保、轉讓或意圖販賣而陳列者，處六月以下有期徒刑、拘役或科
或併科新台幣三萬元以下罰金。
商標法第八十二條
明知為前條商品而販賣、意圖販賣而陳列、輸出或輸入者，處一
年以下有期徒刑、拘役或科或併科新臺幣五萬元以下罰金。
刑法第二百十條
偽造、變造私文書，足以生損害於公眾或他人者，處五年以下有
期徒刑。
刑法第二百十六條
行使第二百十條至第二百十五條之文書者，依偽造、變造文書或
登載不實事項或使登載不實事項之規定處斷。
刑法第二百二十條
在紙上或物品上之文字、符號、圖畫、照像，依習慣或特約，足
以為表示其用意之證明者，關於本章及本章以外各罪，以文書論
。
錄音、錄影或電磁紀錄，藉機器或電腦之處理所顯示之聲音、影
像或符號，足以為表示其用意之證明者，亦同。


司法院資訊處製作；財團法人民間司法改革基金會備份。
